【裁判字號】    98,消債更,114
【裁判日期】    980313
【裁判案由】    更生事件
【裁判全文】
臺灣板橋地方法院民事裁定           98年度消債更字第114號
聲  請  人  甲○○
                        樓
上列當事人因消費者債務清理事件聲請更生，本院裁定如下：
    主  文
聲請人甲○○（原名侯雅芬）自中華民國九十八年三月十三日下
午十七時起開始更生程序。
命司法事務官進行本件更生程序。
    理  由
一、本件聲請意旨略以：聲請人因有不能清償債務之情事，負債
    新台幣（下同）1,808,795 元，前曾於民國95年4 月13 日
    依中華民國銀行公會會員辦理無擔保債務協商機制，與最大
    債權金融機構國泰世華商業銀行股份有限公司達成協商，協
    商當時負債1,507,878 元，雙方約定自95年4 月起分80期，
    利率0 % ，由聲請人每月10日以18,848元依各債權銀行債權
    金額比例清償各項債務，直至全部清償為止，聲請人清償七
    期後，於95年12月25日毀諾，因當時聲請人每月月薪僅24,
    000 元，扣除每月前開還款金額，聲請人僅餘6,000 元度日
    ，雖請求家人及朋友勉予資助，惟在還款七個月後借無可借
    ，家人又逢經濟上重大事故無法再予資助，而聲請人又於97
    年2 月失業迄今，97年11月間未婚生子須獨立扶養非婚生子
    女，實無力繼續履行上述還款條件，爰聲請裁定准予更生。
二、按債務人對於金融機構因消費借貸、自用住宅借款、信用卡
    或現金卡契約而負債務，在聲請更生或清算前，應提出債權
    人清冊，以書面向最大債權金融機構請求協商債務清償方案
    並表明共同協商之意旨，消費者債務清理條例第151 條第1
    項定有明文。而債務人與金融機構協商成立者，不得聲請更
    生或清算，但因不可歸責於己之事由，致履行顯有重大困難
    者，不在此限；消費者債務清理條例施行前，債務人依金融
    主管機關協調成立之中華民國銀行公會會員辦理消費金融案
    件無擔保債務協商機制與金融機構成立之協商，準用前項之
    規定，消費者債務清理條例第151 條第5 項、第6 項亦分別
    有明文可參。
三、次按前開法律規定之「但因不可歸責於己之事由，致履行顯
    有重大困難者，不在此限」，其立法意旨係基於債務清償方
    案成立後，應由債務人誠實遵守信用履行協商還款條件，惟
    於例外情形下發生情事變更，在清償期間收入或收益不如預
    期，致該方案履行困難甚或履行不能，因不可歸責於己之事
    由，始能聲請更生或清算。此規範意旨在避免債務人任意毀
    諾已成立之協商，濫用更生或清算之裁判上債務清理程序。
    蓋以債務清償方案係經當事人行使程序選擇權所為之債務清
    理契約，債務人應受該成立之協議所拘束。債務人既已與金
    融機構協商成立，如認該協商方案履行有其他不適當情形，
    自仍應再循協商途徑謀求解決。又所謂不可歸責於己之事由
    ，係指出於非己身所能控制之自然力或其他人為事由，具有
    猝然性而不能預知，非人力所能參與或所能阻止，而陷於不
    能履行承諾償還自己之債務者而言。
四、本院查：
  (一)聲請人於消費者債務清理條例施行前，曾依照中華民國銀行
    公會會員辦理消費金融案件無擔保債務協商機制，與最大債
    權金融機構國泰世華商業銀行股份有限公司達成協商，協商
    當時負債1,507,878 元，雙方約定自95年4 月起分80期，利
    率0 % ，由聲請人每月10日以18,848元依各債權銀行債權金
    額比例清償各項債務，直至全部清償為止，聲請人清償七期
    後，於95年12月25日毀諾，業據聲請人提出協議書及無擔保
    債務還款計劃影本各一份為證，且觀諸其提出之財團法人金
    融聯合徵信中心債權人清冊中「是否曾參與銀行公會債務協
    商」欄註記「Y 」一節亦明。準此，本件聲請人依上開協商
    機制與最大債權金融機構協商成立後，再向本院聲請更生，
    尚須符合「不可歸責於己之事由致履行顯有重大困難」之法
    定要件，方為適法。
  (二)依聲請人提出之財政部台灣省北區國稅局95年度及96年度綜
    合所得各類所得資料清單所示，聲請人於94年及95年間之所
    得收入均為零，聲請人雖自陳96年起至97年2 月為止，任職
    大興家具行，平均月薪24,000元，但自97年2 月失業迄今，
    又因未婚懷孕於97年11月14日生下非婚生子女侯祉妘，而男
    友另交女友，故由聲請人獨立扶養幼女，生活必要之開銷已
    有不足等情，業據提出醫療費用收據、支出嬰兒用品統一發
    票、戶籍謄本、房屋租賃契約、銀行存摺、日常生活支出發
    票、財政部台灣省北區國稅局95年度及96年度綜合所得各類
    所得資料清單等影本為證，堪認聲請人主張現已不足維持其
    最低生活水準為真實。從而，本院認為聲請人無法履行協商
    條件致發生毀諾之失業及扶養非婚生子女等情事，應屬不可
    歸責於己致履行顯有重大困難之事由。
  (三)銀行公會就曾經參加95年度債務協商毀諾之債務人，提供「
    個別協商一致性方案」，及對於有繳款困難之債務協商持續
    履約之債務人，提供變更債務協商協議書方案，該方案依據
    債務人實際收入情形協談可負擔之還款條件，最優惠方案採
    180 期零利率之還款方式，期能使之再進行協商。聲請人有
    履債上之困難，聲請人為盡還款義務，又於95年12月12 日
    與中華商業銀行股份有限公司，就信用卡債100,679 元成立
    協商，另於96年4 月10日與台新國際商業銀行就現金卡及信
    用卡債合計420,17 6元成立協商，再於97年1 月31日與渣打
    國際商業銀行29,688元成立協商，此有各該還款協議書在卷
    可稽（見本院卷第8 頁至第12頁）。從而，聲請人應已盡其
    能事與誠意，欲解決負債問題而不可得。
  (四)又債務人依消債條例向法院聲請更生或清算，應認係債務清
    理之最後手段，蓋經法院裁定開始更生或清算程序後，債務
    人之生活、身分資格、工作權利等或均將受有限制。又該條
    例所定之債務清理程序採雙軌制設計，分為重建型之更生程
    序及清算型之清算程序，其立法目的在使有不能清償或有不
    能清償之虞的消費者，得依其自身負債與清償能力之不同情
    況，選擇不同程序清理其債務，以調整其與債權人及其他利
    害關係人之權利義務關係，保障債權人之公平受償，謀求消
    費者經濟生活之更生及社會經濟之健全發展。上開規定之立
    法目的，在兼顧債權人、債務人雙方之利益，使陷於經濟上
    困境之消費者得以清理債務，利用此兩種不同程序妥適調整
    債務人與債權人及其他利害關係人間之權利義務關係，保障
    債權人獲得公平受償，並謀求消費者經濟生活之更生機會。
    申言之，更生之目的在使全體債權人獲得公平之受償，並使
    債務人在經濟上得有更生之機會，防止社會經濟發生混亂。
    上開制度並非在使債務人恣意消費所造成之債務，轉嫁予債
    權人負擔；故法律所設債務人免責之制度，應在鼓勵勤勞誠
    實之債務人，而非縱容投機不誠實之債務人奢侈浪費，倘債
    務人於聲請更生或清算前之相當期間內，利用信用金融之機
    會，恣意為非屬通常生活所需之鉅額消費或作奢侈性、浪費
    性之消費，而不在意日後履行返還之能力，反而算計消債條
    例中之免責制度，濫用更生或清算程序以規避其應負擔之償
    還責任，自與前開立法本旨有違。本案依據各債權人向本院
    陳報聲請人使用信用卡消費明細之結果，尚難認聲請人有巨
    額奢侈浪費之消費行為。綜上情形，本院查無聲請人之負債
    原因與其恣意消費有關，其聲請更生自無牴觸前開立法本旨
    。
五、末查本件聲請人又無消費者債務清理本例第6 條第3 項、第
    8 條或第46條各款所定駁回更生聲請之事由存在，則聲請人
    聲請更生應屬有據，爰准予裁定開始更生，並定命司法事務
    官進行本件更生程序，爰裁定如主文。至於聲請人所為之保
    全處分聲請，因本院准予裁定開始更生，而已無聲請或另行
    裁定之必要，並予敘明之。
中    華    民    國    98    年    3     月    13    日
                  民事第一庭    法  官  黎文德
上為正本係照原本作成
本件不得抗告
本裁定已於98年3月13日下午5時公告。
中    華    民    國    98    年    3     月    13    日
                                書記官  趙彬


司法院資訊處製作；財團法人民間司法改革基金會備份。
